【裁判字號】    95,台上,4313
【裁判日期】    950804
【裁判案由】    違反毒品危害防制條例
【裁判全文】
最高法院刑事判決            九十五年度台上字第四三一三號
    上  訴  人  甲○○
                        在押.
                乙○○
                        號21.
                        之1
   上 列一 人
   選任辯護人  林國泰律師
上列上訴人等因違反毒品危害防制條例案件，不服台灣高等法院
中華民國九十五年三月八日第二審判決（九十四年度上重訴字第
八二號，起訴案號：台灣宜蘭地方法院檢察署九十二年度偵字第
二七八九號），提起上訴，本院判決如下：
    主  文
原判決關於甲○○、乙○○部分撤銷，發回台灣高等法院。
    理  由
本件原判決認定：(一)、上訴人甲○○、乙○○（下稱上訴人等二
人）與已定讞之周益任（業經原審判處罪刑確定）共同意圖營利
，並基於概括之犯意聯絡，自民國九十一年六月間某日起，由甲
○○先透過不詳管道販入第一級毒品海洛因後，使用行動電話為
聯絡工具，並以自己出售或交由乙○○、周益任轉售或交付之方
式，在原判決附表一編號一至四所示之時、地，將該附表一編號
一至四所示金額或數量之海洛因，連續販賣予張茂男、張銘志、
許全材、葉金州多次。(二)、甲○○又自行意圖營利，基於販賣第
二級毒品安非他命之概括犯意，於不詳時、地販入安非他命後，
在原判決附表一編號五所示之時、地，將該附表一編號五所示之
安非他命，連續販賣予王文德多次。嗣經行政院海岸巡防署海岸
巡防總局北部地區巡防局基隆機動查緝隊（下稱基隆機動查緝隊
，原判決誤載為警方）於九十二年十一月五日，在上訴人等二人
及周益任住處執行搜索，查扣如原判決附表二所示之物。(三)、乙
○○基於轉讓第一級毒品海洛因之概括犯意，自九十二年七月間
起至同年十一月初止，連續在其位於宜蘭縣宜蘭市○○路四十九
巷二弄三十三之五號三樓住處門口或該社區樓下，轉讓海洛因予
許全材約六、七次；及於九十二年七月間某日起至同年十一月初
止，在其上開住處，連續轉讓海洛因予周益任多次等情。因而維
持第一審論上訴人甲○○以共同連續販賣第一級毒品罪，處無期
徒刑；又連續販賣第二級毒品罪，處有期徒刑柒年陸月；並分別
諭知相關從刑，及就主刑部分定應執行之刑為無期徒刑；暨論上
訴人乙○○以共同連續販賣第一級毒品罪，處有期徒刑捌年；又
連續轉讓第一級毒品罪，處有期徒刑壹年貳月；並分別諭知相關
從刑，及就主刑部分定應執行之刑為有期徒刑捌年拾月部分之判
決，駁回上訴人等二人在第二審之上訴，固非無見。
惟按：(一)、刑法上所謂販賣行為，須以營利之意圖而販入或賣出
，方足構成。此項構成犯罪要件之事實，不但應於判決內詳加記
載，並應將其所憑之證據及其認定之理由詳為敘述，始足為適用
法律及判斷其適用法律是否適當之根據。原判決論上訴人等二人
以共同販賣第一級毒品罪，及論甲○○以販賣第二級毒品罪部分
，雖於事實欄認定上訴人等二人係基於營利之意圖而為等情，然
於理由內並未敘明其憑以認定上訴人等二人有此項主觀意圖之論
據，遽行判決，非無判決理由不備之違背法令。(二)、證據之證明
力雖由法院自由判斷，然證據之本身如對於待證事實不足為供證
明之資料，而事實審仍採為判決基礎，則其自由判斷之職權行使
，自與採證法則有違。本件關於上訴人乙○○轉讓海洛因予許全
材部分，原判決係以許全材於檢察官偵查中證稱：綽號「柔柔」
之人自九十二年十月下旬起至十一月四日晚上止，總共拿了約六
、七次海洛因予伊使用，沒有收錢，都是叫伊去「快樂江山」社
區住處門口或樓下拿等語，為其主要證據之一（見原判決第五頁
，理由三之(三)）。然依卷內資料，上訴人乙○○於基隆機動查緝
隊應詢時，即否認其綽號為「柔柔」，並稱：「柔柔」係綽號「
白虎」者之女友等語（見基隆機動查緝隊卷第十頁）；已定讞之
周益任於基隆機動查緝隊應詢時亦稱：乙○○（筆錄誤載為郭慧
欣）之綽號為「嫂子」，伊之毒品係向綽號「柔柔」之女子購買
，當伊身上缺錢時，始會向綽號「嫂子」之乙○○免費拿取等詞
（見基隆機動查緝隊卷第八頁）。是證人許全材所指無償轉讓海
洛因予伊之綽號「柔柔」者，是否即係上訴人乙○○，抑或另有
其人？尚非全無疑義。倘為否定，則許全材上開證言即與上訴人
乙○○此部分之犯罪事實無涉。原判決未予釐清究明，遽採之為
此部分論罪之依據，自有未當。(三)、毒品危害防制條例第十九條
第一項關於沒收之規定，係採義務沒收主義；故凡犯同條例第四
條至第九條、第十二條、第十三條或第十四條第一項、第二項之
罪者，其供犯罪所用之物或因犯罪所得之財物，均應諭知沒收，
法院無審酌之餘地。又毒品之外包裝有防止毒品裸露、逸出及潮
濕之功用，並便於攜帶及運輸，其係供販賣、運輸毒品所用之物
，至為顯然。本件經查獲如原判決附表二（同第一審判決附表二
）編號一、二所示之海洛因與其外包裝，業經鑑定機關即法務部
調查局分別鑑秤其重量（見偵查卷第一七０、二三三頁所附該局
九十二年十二月二十五日調科壹字第三０００００九九二號鑑定
通知書、九十三年四月七日調科壹字第０九三００一三六二六０
號檢驗通知書），該外包裝部分與毒品即無難以析離而無法個別
宣告沒收之情事。第一審判決僅就上開毒品淨重部分，依毒品危
害防制條例第十八條第一項前段之規定諭知沒收銷燬；而對於其
外包裝部分，則漏未依同條例第十九條第一項為沒收之宣告，難
謂無判決不適用法則之違背法令。原審未加糾正而予維持，同屬
違誤。以上或為上訴意旨所指摘，或為本院得依職權調查之事項
，應認原判決關於上訴人等二人部分有撤銷發回之原因。基於審
判不可分原則，公訴意旨認有裁判上一罪關係，而經原審不另諭
知無罪部分，應一併發回。末按依前揭法務部調查局檢驗通知書
（見偵查卷第二三三頁）所載，原判決附表二編號二所示之海洛
因三包，其中一包之淨重為一八．九四公克，原判決誤載為一八
．九二公克；又刑法業經修正刪除連續犯之規定，案經發回，應
併注意及之。
據上論結，應依刑事訴訟法第三百九十七條、第四百零一條，判
決如主文。
中    華    民    國  九十五  年    八    月    四    日
                      最高法院刑事第六庭
                          審判長法官  林  增  福
                                法官  邵  燕  玲
                                法官  張  清  埤
                                法官  陳  世  雄
                                法官  陳  朱  貴
      本件正本證明與原本無異
                                      書  記  官
中    華    民    國  九十五  年    八    月    九    日
                                                      v


司法院資訊處製作；財團法人民間司法改革基金會備份。
